【裁判字號】    97,易,2030
【裁判日期】    970707
【裁判案由】    詐欺
【裁判全文】
臺灣臺中地方法院刑事判決              97年度易字第2030號
公  訴  人  臺灣臺中地方法院檢察署檢察官
被      告  乙○○
上列被告因詐欺案件，經檢察官提起公訴（96年度偵字第27990
號），本院判決如下：
    主    文
乙○○幫助意圖為自己不法之所有，以詐術使人將本人之物交付
，處有期徒刑肆月，如易科罰金，以銀元佰元即新臺幣玖佰元
折算壹日，減為有期徒刑貳月，如易科罰金，以銀元佰元即新
臺幣玖佰元折算壹日。
    犯罪事實
一、乙○○前於民國（下同）90年間因違反軍法職役職責案，經
    國防部南部地方軍事法院金門分院判處有期徒刑7月，緩刑3
    年確定，緩刑期滿未經撤銷，刑之宣告已失其效力。其可預
    見提供金融帳戶予他人使用，有幫助詐欺集團成員從事不法
    犯行及作為人頭帳戶以供犯罪贓款出入所用，並使偵辦刑事
    案件之司法警察無從查知其真正身份之可能，仍基於縱有人
    以其金融帳戶實施詐欺犯罪，亦不違背其本意之幫助詐欺之
    不確定犯意，於民國（下同）92年6月23日先至豐原南陽郵
    局將其前所申設之帳戶即帳號00000000000000號（下稱本件
    郵局之乙○○帳戶）辦理更換印鑑及語音系統後，再於翌日
    即92年6月24日某時，在臺中市某泡沬紅茶店，將本件郵局
    之乙○○帳戶之存摺、提款卡及密碼等物，以新臺幣（下同
    ）3000元之代價，提供並交付予國小同學丙○○（應由檢察
    官另行偵查處理）使用，俟丙○○或不詳姓名之人再自丙○○處，取本件郵局之乙○○帳戶後。適丙○○或該不詳姓名
    之人基於意圖為自己不法所有之詐欺犯意，自92年4月間起
    至93年7月間止，陸續撥打電話予甲○○，向其詐稱：甲○○中獎，須加入會員方可領款，且可分期付款方式繳交款項
    云云，使甲○○不疑有詐，陷於錯誤，陸續依其指示匯款，
    其中於92年11月5日，依對方指示匯款17萬元至本件郵局之
    乙○○帳戶內，旋於當日遭提領一空，甲○○其後始知受騙
    。
二、案經甲○○訴由臺中縣警察局烏日分局報請臺灣臺中地方法
    院檢察署檢察官偵查起訴。
    理    由
一、本件證據能力之說明
    按「被告以外之人於審判外之陳述，雖不符前4條（指刑事
    訴訟法第159條之1至第159條之4）之規定，而經當事人於審
    判程序同意作為證據，法院審酌該言詞陳述或書面陳述作成
    之情況，認為適當者，亦得為證據」，又「當事人、代理人
    或辯護人於法院調查證據時，知有第159條第1項不得為證據
    之情形，而未於言詞辯論終結前聲明異議，視為有前項之同
    意」，刑事訴訟法第159條之5第1項、第2項亦有明文。本件
    被告就檢察官提出之證據之證據能力，均未於言詞辯論終結
    前聲明異議，自視為同意，合先敘明。
二、訊據被告乙○○對上揭時地將本件郵局之乙○○帳戶，於上
    揭時間辦妥電話語音轉帳功能後之翌日，即將該帳戶交予國
    小同學丙○○，亦據被告於本院自承在卷（本院卷第11頁反
    面、34頁反面、35頁），惟矢口否認有幫助詐欺取財犯行，
    辯稱：我不知道丙○○是要拿去做犯罪之用，他只說是要匯
    錢用的云云。惟查：
（一）上揭被害人甲○○遭詐欺取財之事實，業據被害人甲○○
      於警詢指訴明確，並有郵政國內匯款執據影本1張（警卷
      第6頁反面）及本件郵局帳戶之客戶歷史交易清單附卷可
      稽，是被害人所訴遭人詐欺取財一節，自堪採信，足認被
      告之本件郵局之乙○○帳戶確係由丙○○或不詳姓名之人
      利用為詐欺取財之工具亦明。
（二）再按刑法上之故意，分為直接故意（確定故意）與間接故
      意（不確定故意），「行為人對於構成犯罪之事實，明知
      並有意使其發生者」為直接故意。「行為人對於構成犯罪
      之事實，預見其發生而其發生並不違背其本意者」為間接
      故意；而間接故意與有認識的過失之區別，在於二者對構
      成犯罪之事實雖均預見其能發生，但前者對其發生並不違
      背其本意，後者則確信其不發生。且幫助犯之成立，以行
      為人主觀上認識被幫助者正欲從事犯罪或係正在從事犯罪
      ，且該犯罪有既遂之可能，而其行為足以幫助他人實現構
      成要件者，即具有幫助故意，並不以行為人確知被幫助者
      係犯何罪名為必要。至於行為人在正犯實施犯罪前為幫助
      行為者，則構成事前幫助犯。茲查：
    １衡諸常情，今日一般人至金融機關如銀行、郵局等開設帳
      戶使用，係極為方便容易且迅速之事，苟有使用金融存款
      帳戶之正當用途，自以使用其本人或可信賴之親友申請之
      帳戶，最為便利安全，且苟非具意圖以他人帳戶從事不法
      用途，並藉以逃避查緝，自無使用他人帳戶之理。是依一
      般人通常之知識、經驗，均應知任意提供自己帳戶予無信
      賴關係之他人使用，易致他人藉該帳戶取得不法犯罪所得
      ，且欲以之隱匿帳戶內資金之實際取得人之身分；被告係
      成年人，對此自難諉為不知。且查，雖被告於本院辯稱：
      我不知道丙○○是要拿去做犯罪之用，他只說是要匯錢用
      的云云。惟查，被告交付本件郵局之乙○○帳戶予丙○○
      以供其使用，亦有收取3000元之對價等情，業據被告於本
      院自承在卷（本院卷第12頁），倘被告與丙○○間有相當
      信賴關係，被告豈可能僅因將本件郵局之乙○○帳戶交予
      具有相當信賴關係友人丙○○使用，卻收取3000元之代價
      ？再查，被告與丙○○間並非經常連絡等情，亦據被告於
      本院供稱：高中畢業之後，就比較沒有聯絡了等語（本院
      卷第12頁），並供稱：（受命法官問：你交你的帳戶給丙○○之前，你們多久沒聯絡了？）除非有遇到或是特別約
      ，不然真的不常聯絡。就是1個月還是兩個月之前，有和
      他一起去唱過歌，也有在網咖遇到過。（受命法官問：除
      此之外，還有無聯絡？在你交給他帳戶之前，你們多久沒
      有聯絡了？）就是有見到面，才有。就是當兵。有時候遇
      到就是去撞球等語（本院卷第37頁），足認被告與丙○○
      間僅係國小同學，2人並非經常連絡，並無相當信賴關係
      之友誼。衡情2人間既無相當信賴關係，丙○○竟不使用
      自己或至親之人之帳戶，反以3000元向被告購買本件帳戶
      ，顯見丙○○向被告購買本件郵局之乙○○帳戶之目的，
      即係供詐騙集團之人不法詐騙使用，亦應為被告所預見。
      被告猶辯稱：不知會被拿去作犯罪使用云云，並非可採。
    ２近來竊車恐嚇取財及利用「刮刮樂」等名義詐欺取財之犯
      罪類型層出不窮，該等犯罪，多數均係利用他人帳戶作為
      恐嚇取財或詐欺所得財物之出入帳戶，並經媒體廣為披載
      ，被告縱使並不確知所提供之帳戶，係遭他人用以對被害
      人詐欺取財，亦無法確知取得帳戶之人係以何種方法於何
      時地為詐欺取財之具體內容，惟對於其所提供之上揭帳戶
      ，將遭人作為詐欺取財犯行所得財物匯入及提領之工具使
      用，應有概括之認識，且可預見其發生，竟仍同意提供，
      顯對帳戶供他人取得不法犯罪所得之用，亦不違背其本意
      ，且其無確信帳戶不至遭利用為犯罪之用，仍將帳戶提供
      他人，足認被告基於幫助犯罪之不確定故意。
    綜上所述，本件事證明確，被告上揭犯行堪予認定。
三、查被告乙○○僅參與提供金融機關帳戶予他人供詐欺取財使
    用，並無證據證明其有參與詐欺取財之行為，或與本件詐欺
    取財之詐騙之人有概括犯意聯絡，是被告基於幫助之意思，
    參與詐欺取財構成要件以外之行為，為幫助犯。核被告乙○○所為，係犯刑法第30條第1項、第339條第1項之幫助共同
    詐欺取財罪。被告基於幫助意思，交付本件郵局之乙○○帳
    戶予丙○○，而幫助丙○○或不詳姓名之成年人犯上開詐欺
    取財罪，為從犯，依刑法第30條第2項之規定，減輕其刑。
    。爰審酌被告同意提供帳戶供他人非法使用，助長他人犯罪
    風氣，又被害人遭詐騙金額而匯款至被告帳戶之金額合計僅
    有17萬元，並考被告本身未實際參與本件詐欺取財之犯行，
    責難性較小，暨其犯後態度等一切情狀，量處如主文所示之
    刑，並諭知易科罰金之折算標準。再中華民國96年罪犯減刑
    條例業於96年7月4日公布，並自96年7月16日施行，該條例
    第2、3條分別明文規定：「犯罪在中華民國96年4月24日以
    前者，除本條例另有規定外，依下列規定減刑：三、有期徒
    刑、拘役或罰金，減其刑期或金額二分之一」，「下列各罪
    ，經宣告死刑、無期徒刑或逾有期徒刑一年六月之刑者，不
    予減刑：十五、刑法第339條」等語，查本件被告所犯上揭
    幫助詐欺取財罪之犯罪時間，係在96年4月24日以前，且本
    件宣告刑為有期徒刑1年6月以下，非屬上揭減刑條例第3條
    規定不予減刑之情形，故依上開規定，本院應減其有期徒刑
    2分之1，並諭知易科罰金之折算標準，以資懲儆。
四、又查，被告行為後，刑法業已於95年7月1日修正施行，其中
    ：
（一）修正後刑法第2條第1項規定，已將新舊法律適用之「從新
      從輕」原則，改採「從舊從輕」原則，而此規定僅係規範
      行為後法律變更所生新舊法律比較適用之準據法，並非實
      體刑罰法律，自不生行為後法律變更之比較適用之問題，
      應逕行適用新法第2條第1項之規定，為「從舊從輕」之比
      較。
（二）刑法第30條幫助犯之規定，依修正前刑法第30條規定：「
      幫助他人犯罪者，為從犯。雖他人不知幫助之情者，亦同
      。從犯之處罰，得按正犯之刑減輕之。」修正後刑法第30
      條則規定：「幫助他人實行犯罪行為者，為幫助犯。雖他
      人不知幫助之情者，亦同。幫助犯之處罰，得按正犯之刑
      減輕之。」，比較修正前後刑法幫助犯之規定，僅作文字
      修正，並無有利、不利之情形，自無新舊法比較適用之問
      題，併此敘明，最高法院95年度臺上字第6016號判決可資
      參照。
（三）又被告行為後，刑法第33條第5款亦於94年2月2日修正公
      布，並自95年7月1日起施行；修正後刑法第33條第5款規
      定「罰金：新臺幣一千元以上，以百元計算之」，與修正
      前刑法第33條第5款規定「罰金：一元以上」不同。比較
      新舊法結果，以舊法較有利於被告，故依刑法第2條第1項
      前段規定，本案關於刑法第339條第1項之法定刑罰金部分
      ，自應適用行為時之法律即修正前刑法第33條第5款規定
      決定其罰金部分之法定刑。
（四）再查被告行為後，業已增訂刑法施行法第1條之1，並規定
      ：「中華民國九十四年一月七日刑法修正施行後，刑法分
      則編所定罰金之貨幣單位為新臺幣。九十四年一月七日刑
      法修正時，刑法分則編未修正之條文定有罰金者，自九十
      四年一月七日刑法修正施行後，就其所定數額提高為三十
      倍。但七十二年六月二十六日至九十四年一月七日新增或
      修正之條文，就其所定數額提高為三倍」，是就現行刑法
      中，有關於罰金刑處罰之規定，即有就新舊法比較之必要
      ，惟經比較增訂之刑法施行法第1條之1，與被告行為時之
      罰金罰鍰提高標準條例第1條前段、現行法規所定貨幣單
      位折算新臺幣條例第2條結果，二者規定適用之結果並無
      不同，自應適用裁判時之法律即刑法施行法第1條之1，最
      高法院96年度臺上字第1136號判決意旨可資參照。
（五）被告行為後，罰金罰鍰提高標準條例第2條業已刪除，而
      刑法第41條第1項前段關於易科罰金之折算標準已由舊法
      之銀元1百元、2百元、3百元修正為新臺幣1千元、2千元
      、3千元，因屬科刑規範事項之變更，其折算標準為裁判
      時所應諭知，自有就新舊法規定比較之必要，經比較新舊
      法結果，以被告行為時之舊法較為有利於被告，是依修正
      後刑法第2條第1項前段之規定，本件應適用被告行為時之
      舊法即依修正前刑法第41條第1項前段、修正前罰金罰鍰
      提高標準條例第2條、現行法規所定貨幣單位折算新臺幣
      標準第2條之規定，諭知易科罰金之折算標準。
據上論斷，應依刑事訴訟法第299條第1項前段，刑法第2條第1項
前段、第30條第1項、第2項、第339條第1項、修正前刑法第41條
第1項前段，刑法施行法第1條之1，修正前罰金罰鍰提高標準條
例第2條，現行法規所定貨幣單位折算新臺幣條例第2條，中華民
國96年罪犯減刑條例第2條第1項第3款、第7條、第9條，判決如
主文。
中    華    民    國    97    年    7     月    7     日
                刑事第十庭      審判長法  官  賴妙雲
                                      法  官  江奇峰
                                      法  官  黃家慧
如不服本判決，應於收受送達後10日內向本院提出上訴書狀（應
敘述具體理由並附繕本）。
上訴書狀如未敘述理由，應於上訴期間屆滿後20日內補提理由書
於本院。
上正本證明與原本無異。
                                      書記官  陳靖騰
中    華    民    國    97    年    7     月    7     日


司法院資訊處製作；財團法人民間司法改革基金會備份。
